臺灣高等法院民事判決　九十年度上更(一)字第二五○號
　　上　訴　人　甲○○
右當事人間塗銷土地所有權移轉登記事件，上訴人對於中華民國八十四年四月二十六
日臺灣士林地方法院八十三年度訴字第八五一號第一審判決提起上訴，經最高法院發
回更審，本院判決如左：
    主    文
原判決關於命上訴人給付部分廢棄。
右廢棄部分，被上訴人在第一審之訴駁回。
第一、二審及發回前第三審訴訟費用由被上訴人連帶負擔。
    事實及理由
一、本件被上訴人經合法通知，未於言詞辯論期日到場，核無民事訴訟法第三百八十
    六條各款所列事由，爰依上訴人聲請，准由其一造辯論而為判決。
二、被上訴人未於言詞辯論期日到場，惟據其等之被繼承人蘇天柱於原審及本院前審
    主張蘇天柱委託上訴人介紹買賣土地，上訴人因而持有被上訴人所有坐落台北縣
    汐止鎮○○○段姜子寮小段八四、八六、八七號三筆土地（以下簡稱系爭土地）
    應有部分各二分之一之所有權狀等文件，上訴人竟於民國七十三年三月二日偽造
    蘇天柱委託書及切結書，向台北縣汐止地政事務所（以下簡稱地政事務所）申請
    補發土地所有權狀，並於七十八年六月三十日偽造系爭土地之買賣契約書，將系
    爭土地移轉登記予上訴人，嗣上訴人又以贈與為原因將系爭土地所有權移轉登記
    予原審共同被告陳金蓮（業經判決被上訴人此部分敗訴確定），上訴人非系爭土
    地之所有權人，其基於無效原因所為之移轉，不發生物權移轉之效力，爰先位聲
    明依民法第七百六十七條所有物返還請求權，請求上訴人及陳金蓮塗銷系爭土地
    之移轉登記（此部分原審判決理由欄一已載明駁回被上訴人在第一審先位聲明之
    意旨，而於主文欄中漏未為駁回之諭知，該部分被上訴人未經提起上訴而告確定
    ）。又系爭土地八十三年之公告現值共計新台幣（下同）一百萬六千二百五十元
    ，上訴人以偽造文書方法取得被上訴人所有系爭土地，致被上訴人喪失所有權，
    因而受有前開損害，備位聲明本於不當得利及侵權行為之規定，請求上訴人給付
    一百萬六千二百五十元及自起訴狀繕本送達翌日起至清償日止，按週年利率百分
    之五計算之利息。原審判決被上訴人備位之訴部分勝訴，並就上訴人之上訴，聲
    明上訴駁回。
三、上訴人則以訴外人黃進益與上訴人合夥出資向被上訴人之繼承人蘇天柱買受系爭
    土地，並以黃進義之子黃文章名義與蘇天柱訂立不動產買賣契約書（以下簡稱系
    爭買賣契約），嗣黃進益死亡，改由上訴人獨資買受，已經蘇天柱於六十四年九
    月三日以存證信函承認在案，上訴人自得本於買賣契約請求蘇天柱移轉系爭土地
    所有權，而上訴人於七十三年間因欲辦理系爭土地過戶手續及申請補發權狀，蘇
    天柱乃將其印鑑交付上訴人，上訴人連同蘇天柱於六十二年間即交付上訴人之印
    鑑證明、戶籍謄本等文件辦理移轉登記，因此蘇天柱已同意授權上訴人申請補發
　　權狀，顯然同意上訴人辦理移轉登記，上訴人係正當合法使用基於契約所生權利
　　，自無不法侵害蘇天柱權利，且蘇天柱及被上訴人亦因辦理移轉登記後，出賣人
　　義務消滅，並未有受有任何損害，被上訴人請求上訴人負賠償之責，自無理由等
　　語，資為抗辯。並聲明(一)原判決關於命上訴人給付部分廢棄。(二)右廢棄部分，被
　　上訴人在第一審之訴駁回。
四、查，上訴人於六十一年三月十二日與黃進益合夥以三萬五千元之價格向蘇天柱買
　　受系爭土地，並以黃進益之子黃文章名義與蘇天柱簽訂系爭買賣契約。嗣黃進益
　　於六十二年間死亡，上訴人乃退還黃文章出資部分，並徵得黃文章同意，改由上
　　訴人一人獨資買受，蘇天柱即交付上訴人系爭土地所有權狀及戶籍謄本、印鑑證
　　明，俾供辦理所有權移轉登記。惟因系爭土地為農地，上訴人未具自耕能力，無
　　法辦理移轉登記手續。上訴人迄七十三年為申請補發系爭土地所有權狀，向蘇天
　　柱索得印鑑一顆辦理後，未交還印鑑予蘇天柱，迨系爭土地於七十八年已變更地
　　目為非農地，上訴人竟未經蘇天柱之同意，偽造蘇天柱於七十八年六月三十日將
　　系爭土地讓與上訴人之土地買賣所有權移轉契約書，辦理所有權移轉登記手續之
　　事實，業經本院調閱上訴人被訴刑事偽造文書刑事案台灣台北地方法院檢察署八
　　十年度偵字第七二九七號（以下簡稱偵查卷）、台灣士林地方法院八十一年度訴
　　字第一七九號（以下簡稱一七九號卷）、本院八十二年度上訴字第十五號卷查明
　　屬實，並有上訴人提出黃文章刑事訊問筆錄、不動產買賣契約書、黃文章出具之
　　聲明書附卷可稽（見原審卷第六０頁反面、五五至五七頁），且上訴人因行使前
　　開偽造私文書，經判處有期徒刑十月，減為有期徒刑五月確定，復有本院八十二
　　年上訴字第十五號及最高法院八十二年台上字第四六一五號刑事判決可稽（見原
　　審卷九至十一頁、四十二至四十五頁），是被上訴人主張上訴人偽造買賣契約書
　　而將系爭土地移轉過戶，被上訴人抗辯稱其於六十一年三月十二日向上訴人買受
　　系爭土地，被上訴人並於七十三年間將印鑑交付上訴人據以申請補發所有權狀等
　　情，應可採信。茲被上訴人主張上訴人因偽造七十八年六月三十日偽造買賣契約
　　書據以向地政事務所申請系爭土地移轉於己，有侵權行為及不當得利情事云云，
　　惟為上訴人否認，並以前詞置辯，則本件應審酌(一)上訴人與蘇天柱間是否訂有買
　　賣契約？(二)系爭買賣契約是否無效？(三)上訴人偽造買賣契約移轉系爭土地，是否
　　有侵權行為、不當得利情事？經查：
  (一)上訴人與蘇天柱間是否訂有買賣契約？被上訴人主張系爭買賣契約縱係存在，亦
    係存在於蘇天柱與黃文章間云云。惟查，上訴人於六十一年三月十二日與黃進益
    合夥以三萬五千元之價格向蘇天柱買受系爭土地，並以黃進益之子黃文章名義與
    蘇天柱簽訂不動產買賣契約書。嗣黃進益於六十二年間死亡，上訴人乃退還黃文
    章出資部分，並徵得黃文章同意，改由上訴人一人獨資買受，蘇天柱即交付上訴
    人系爭土地所有權狀及戶籍謄本、印鑑證明，俾供辦理所有權移轉登記等情，已
    如前所述，是以系爭買賣契約雖係由黃文章與蘇天柱簽訂，但上訴人既於黃文章
    之父黃進益死亡後，徵得黃文章同意改由上訴人承擔系爭買賣契約，且蘇天柱亦
    將印鑑證明等文件交上訴人憑辦所有權移轉登記事，足證蘇天柱亦已同意黃文章
    將其因系爭買賣契約所生之法律上地位概括移轉與上訴人承擔，則黃文章已脫離
    原有契約關係，系爭買賣契約即由兩造繼續維持至明。被上訴人否認上訴人為系
    爭買賣契約之買受人云云，無足可取。
  (二)系爭買賣契約是否無效？上訴人主張依系爭買賣契約第十條記載「甲方（按係指
    買受人即黃文章）得自由指定任何人及登記名義人」，與土地法第三十條規定相
    違，依民法第二百四十六條第一項規定，系爭買賣契約自始無效云云。惟查：
  1.按以不能之給付為契約標的者，其契約為無效。但其不能情形可以除去，而當事
    人訂約時並預期於不能之情形除去後為給付者，其契約仍為有效，民法第二百四
    十六條第一項定有明文。又關於農地之買賣，承買人雖係無自耕能力之人，惟如
    約定由承買人指定登記與任何有自耕能力之第三人，或具體約定登記予有自耕能
    力之特定第三人，即非民法第二百四十六條第一項以不能給付為契約標的。
  2.又按當事人對於他造主張之事實，於言詞辯論時不爭執者，視同自認。但因他項
    陳述可認為爭執者，不在此限。當事人對於他造主張之事實，已於相當時期受合
    法之通知，而於言詞辯論期日不到場，亦未提出準備書狀爭執者，準用前開之規
    定，民事訴訟法第二百八十條第一項、第三項前段定有明文。查，本件最高法院
    發回意旨就系爭買賣契約第十條僅約定：「本件辦理移轉登記時甲方得自由指定
    任何人為登記名義人」，是否當然包括指定與任何有自耕能力之第三人之事實，
    有待調查認定，乃上訴人就此以上訴理由狀主張系爭契約有關指定任何人為登記
    名義人，當然包括任何其他有自耕能力之人（見本院卷第四七頁），經本院將該
    上訴理由狀繕本送達被上訴人，復經被上訴人分別於九十年十二月二十七日（乙
    ○○）、九十年十二月三十一日收受在案，此有各該送達證書在卷可按（見本院
    卷第六二至六九頁），被上訴人於收受前開上訴理由狀繕本後，迄九十一年四月
    三十日之言詞辯論期日復未到場，於言詞辯論終結前亦未提出任何書狀供本院審
    酌，是被上訴人就上訴人主張之前開事實，既已經受相當時期之通知，且被上訴
    人未於言詞辯論期日到場，亦未提出書狀爭執，揆諸前開說明，應視同自認，即
    被上訴人應視同自認兩造間買賣契約第十條約定包括指定登記與任何有自耕能力
    之第三人。
  3.參以，系爭土地於六十一年三月十二日簽定系爭買賣契約時地目為農地，而兩造
    買賣契約第十條固約明：「本件辦理移轉登記時甲方得自由指定任何人為登記名
    義人之權，乙方不得異議」，雖未記載得指定登記與任何有自耕能力第三人。但
    訴外人阮兩金於六十二年間曾持系爭土地所有權狀向周石田借款，因屆期未還，
    周石田乃以存證信函通知蘇天柱出面解決，蘇天柱即於六十年九月三日發存證信
    函答覆周石田稱土地已賣與上訴人多年，且交與上訴人管業，祇因政府法令限制
　　，尚未准許登記完竣，此經證人阮兩金、周石田結證在卷，並有存證信函附卷可
　　考（見本院調閱一七九號卷十五、二四、偵查卷第一二四、一二五頁），是蘇天
　　柱不僅同意上訴人承擔黃文章出賣人之權利義務，甚且就系爭土地為農地因礙於
　　當時法令不能辦理過戶知悉甚稔，參酌系爭買賣契約之付款方式記載：「第一次
　　付款：本書成立同時甲方付與乙方新台幣壹萬元正．．．第二次付款定於國六十
　　一年三月二十七日再付新台幣壹萬伍仟元，．．．第三次新台幣壹萬元定於民國
　　六十二年四月十二日乙次付清」，即系爭買賣契約均未以系爭土地之移轉登記定
　　為付款期限，乃兩造均知悉礙於系爭土地為農地不能即時過戶，故而給付價金之
　　期限並不以移轉登記之時點定之，足證兩造訂立系爭買賣契約時已預期不能為所
　　有權之移轉，且兩造亦未有立即移轉之意思，因此兩造實有於不能之情形除去後
　　始為移轉之意思，則兩造於買賣契約雖僅書立買受人得自由指定任何人為登記名
　　義人，實則當然包括指定登記與任何有自耕能力之第三人之意，蓋上訴人必指定
　　有自耕能力之人，始得為移轉登記，揆諸前開說明，系爭買賣契約應為有效。
　　被上訴人主張系爭買賣契約因標的自始給付不能而無效云云，不足採信。
  (三)上訴人偽造買賣契約移轉系爭土地，是否有侵權行為、不當得利情事？
  1.按無法律上之原因而受利益，致他人受損害者，應返還其利益，民法第一百七十
    九條定有明文。因此，不當得利必須受益人受有利益，致他人受有損害，且無法
    律上原因為其要件。而侵權行為之責任，以彌補損害為目的，倘無損害，則行為
    雖為違法，亦不發生損害賠償問題。
  2.本件上訴人因偽造文書乃將被上訴人所有系爭土地移轉為己，蘇天柱雖未有讓與
    系爭土地所有權合意，但兩造間原就系爭土地訂有買賣契約，蘇天柱本負有移轉
    系爭土地所有權之義務，參酌系爭買賣契約第十條約定本件辦理移轉登記時上訴
    人得自由指定任何人為登記名義人之權，蘇天柱不得異議，即蘇天柱本有配合上
    訴人另訂立買賣契約俾以辦理移轉系爭土地所有權之義務，茲上訴人未徵得蘇天
    柱同意使用蘇天柱印鑑而偽造買賣契約，進而辦理移轉登記，僅係刑事上犯有行
    使偽造文書罪責而已，但蘇天柱基於買賣契約本即負有移轉系爭土地之義務，上
    訴人偽造買賣契約進而為移轉登記，蘇天柱縱喪失系爭土地之所有權，乃履行買
    賣契約義務，上訴人取得系爭土地之所有權，既係基於系爭買賣契約原因關係，
    且蘇天柱亦因系爭買賣契約取得對價，對蘇天柱而言，並未受有任何損害，揆諸
    前開說明，顯與不當得利、侵權行為損害賠償請求權之要件不相吻合，被上訴人
    主張上訴人有侵權行為、不當得利情事而據以請求損害賠償，不能准許。
  3.又上訴人係於七十八年七月十七日偽造買賣契約據以移轉系爭土地所有權，距黃
    文章與蘇天柱訂立買賣契約之六十一年三月十二日已逾十五年，被上訴人雖主張
    上訴人移轉登記請求權已罹於時效而消滅云云。惟查，按消滅時效完成，僅債務
    人取得拒絕履行之抗辯權，得執以拒絕給付而已，其原有之法律關係並不因而消
    滅（最高法院八十五年台上字第三八五號判例意旨參照）。是債務人一旦行使此
　　項消滅時效抗辯權，債權請求權因而減損，惟此種債權仍得受清償，是故本件上
　　訴人偽造文書據以移轉系爭土地所有權時，上訴人之移轉登記請求權縱已罹於時
　　效而消滅，上訴人基於買賣契約之債權仍屬存在，上訴人受領系爭土地，不得謂
　　無法律上原因。況蘇天柱於七十三年間曾交付印鑑章予上訴人俾以申請補發系爭
　　土地所有權，已如前所述，核系爭土地之所有權狀於買賣契約成立時即交付予上
　　訴人，蘇天柱於七十三年間交付印鑑章予上訴人據以申請補發系爭土地所有權狀
　　，顯有默示承認上訴人移轉系爭土地所有權權利存在之觀念通知，則自斯時起，
　　上訴人之移轉登記請求權之消滅時效因而中斷，被上訴人主張上訴人之移轉登記
　　請求權已罹於時效而消滅云云，顯有所誤。
五、綜上所述，上訴人抗辯其承擔黃文章與蘇天柱簽立之系爭買賣契約，上訴人於辦
    理移轉登記手續上縱有瑕疵，對蘇天柱或被上訴人民事上之權利，不生損害，自
    屬可信。從而，被上訴人本於不當得利請求權、侵權行為損害賠償請求權，請求
    上訴人賠償一百萬六千二百五十元本息，為無理由，不應准許。原審判命上訴人
    給付，自有未洽。上訴意旨指摘原判決此部分不當，求予廢棄改判，為有理由。
    自應由本院予以廢棄改判，如主文第二項所示。
六、本件事證已臻明確，兩造其餘攻擊防禦方法，核與本件結論，不生影響，爰不一
    一贅述，附此敘明。
七、據上論結，本件上訴為有理由，依民事訴訟法第四百五十條、第四百六十三條、
    第三百八十五條第一項前段、第八十五條第二項，判決如主文。
中      華      民      國    九十一    年      五      月     十四     日
                                民事第十四庭
                                    審判長法  官　張  劍  男
                                          法  官　蔡  芳  齡
                                          法  官　蘇  芹  英
右正本係照原本作成。
不得上訴。
中      華      民      國    九十一    年      五      月     十五     日
                                          書記官  黃      愛
